【裁判字號】    88,訴,238
【裁判日期】    890504
【裁判案由】    塗銷抵押權
【裁判全文】
台灣台東地方法院民事判決  八十八年度訴字第二三八號
    原      告  丙○○
    訴訟代理人  林漢章      律師
    被      告  丁○○○    住.
                乙○○      住.
    右二人共同
    訴訟代理人  戊○○      住.
                甲○○      住.
右當事人間塗銷抵押權事件，本院判決如左：
    主      文
被告應將坐落台東縣太麻里鄉○○段一六八之一、三八六之二、三八七、三八八地號
土地以台東縣太麻里地政事務所登記字號八八太他字第五六一號、第五六二號，繼承
張竹生所設定之抵押權登記各貳分之壹均予以塗銷。
訴訟費用由被告負擔。
    事      實
甲、原告方面：
  一、聲明：如主文第一項所示，及以供擔保為條件之假執行宣告。
  一、聲明：（一）被告應給付原告新台幣（下同）元及自起訴狀繕本送達之翌日起
      至清償日止，按週年利率百分之五計算之利息。（二）願供擔保請准為假執行
      之宣告。
  二、陳述：
  （一）
  （二）
  （三）
      為此基於
      法律關係起訴請求如聲明第一項所示。
  三、證據：提出各乙件，並請求訊問證人。
      ，並請求履勘現埸及囑託地政機關測量。
乙、被告方面：
  一、聲明：駁回原告之訴及假執行之聲請。
  一、聲明：（一）駁回原告之訴及假執行之聲請。（二）如受不利判決，願供擔保
      擔保准免為假執行。
  二、陳述：
  （一）
一、原告起訴稱於八十七年四月一日向張竹生借款新台幣五十萬元整，並以
四筆土地設定一百萬元抵押權作為擔保，另稱，於八十八年四月下旬清償
二萬元，五月十日清償四十五萬元，五月十一日清償五萬元，合計清償五十
二萬元(合利息一萬五千元)云云。
二、本件首應釐清者為借款金額究竟是新台幣一百萬元或新台幣五十萬元？\
  (一)原告稱於八十七年四月一日向張竹生借款新台幣五十萬元，乃其片面之
詞，經查張竹生所有之﹁台東市信用合作社知本分社﹂活期存款帳戶，於該
日並無支出記錄，試問，張竹生怎麼可能把鉅額現款放在家裡，等待原告前
來借用？其於﹁知本分社﹂提存款記錄頻繁，如此鉅款又怎麼會放在家裡
呢？
  (二)另查：張竹生於八十七年三月三十日由前述帳戶提領新台幣一百萬元(
證一)，借給其生前好友即原告丙○○，並由丙○○提供土地設定新台幣一
百萬元抵押權，應屬事證明確。故本件借款應為新台幣一百萬元。
三、原告稱已分別清償合計新台幣五十二萬元一筆，係原告與張竹生之另
一筆借款，與本件抵押權無關，其中新台幣二萬元部份，業經原告證人孫鑫
發否認清償事實，不予贅述，茲就新台幣五十萬元部份，詳述如下：
    原告於八十七年九月四日開車載張竹生赴﹁知本分社﹂提領新台幣
四百零四萬元鉅款(因張竹生年邁，承辦人員跟隨外出，
見原告與張竹生同車，且原告也承認陪同)，再次向張竹生借款新台幣五十
萬元並立有借據，嗣，原告於八十八年五月清償後，已將該借據退還原
告(非原告起訴狀附之款項借用證)。
四、原告起訴狀附之款項借用證，純係原告為逃避債務而臨訟偽造，諸多
疑點如下：請鈞長詳察：
  (一)借據內張竹生之簽名，非其本人所為，係他人偽造(被告可提供張竹
生生前簽名鑑定)。
  (二)辦濟期(？)為八十七年四月一日，利息支付期為八十八年四月一日
，整整一年時間，為何僅支付原告起訴狀所稱之新台幣一萬五千元利息？
  (三)辦濟期(是否為借款日期)為八十七年四月一日，為何八十八年四月一
日才簽立借用證？
  (四)原告以一紙偽造張竹生簽名之低額度款項借用證，朦騙借款新台幣一
百萬元之事實，試問，如原告提出者為金額更少之借用證，是否實際借款
金額亦隨之減少。
五、按：目前社會慣例，所設定之抵押權金額為實際之借款金額，如為擔
保已發生或將來可能發生之債權，則設定最高限額抵押權，此已為社會之
通識。原告多年來常在知本地區常為他人辦理土地有關業務，為見多識廣
之人，豈有借款新台幣五十萬而設定抵押權新台幣一百萬元之理。再者，
原告於前次言詞辯論時稱﹁張竹生現金不足，只借新台幣五十萬元﹂，
經查對張竹生存摺於八十七年五月四日尚有新台幣六百餘萬元存款(證一)，
如真有未借到金額之事，原告為何不要求張竹生補足或變更抵押權設定金額
另於八十七年九月四日與張竹生赴﹁知本分社﹂提領新台幣四百零四
萬元(證二)，又為何不要求補足？且丙○○於八十七年五月十二日至六月十六日，
八十七年八月十四日至九月八日，十一月二十三日至十二月十二日，張
竹生在台期間經常在一起活動，而新台幣一百萬元對榮民而言乃屬重大借貸
事實，丙○○早應主動要求塗銷，顯然有新台幣一百萬元之借貸之事實，此
與八十七年九月四日新台幣五十萬元借貸乃兩碼事，其信口雌黃，無端興
訟，令人不齒其行徑。
六、結論：
  (一)本件借款金額為新台幣一百萬元之事實，有張竹生活期存款帳戶支出明
細及土地登記簿謄本設定新台幣一百萬元抵押權可證。
  (二)被告為張竹生之繼承人，依繼承之法律關係取得抵押權，循屬正當，縱
認有清償新台幣五十萬元，亦不影響本件抵押權之存在，為此狀請駁回原
告之訴。
  （二）
一、張竹生往來銀行存款不只信合社一家，其有足夠財力支付丙○○所借一百萬元，
    八十七年三月三十日信合社願意放款一百萬元是因張竹生在該行有定期存款且信
    用良好，否則，以其七十六歲之高齡，既無工作又無收入，銀行憑什麼借款給他
    ，可見其財力仍然足以支付丙○○之借款，而非丙○○所言無錢借給他，另，該
    年四月四日兩筆定存利息計三萬四千元，五月四日總共六百餘萬元定存到期，張
    竹生並在八十六年十月八日賣地得款四百四十二萬餘元  (證一)，無論如何皆足
    以支付其所需一百萬元的借款。否則，就無須設定一百萬抵押。
二、張竹生之個性因對待朋友過於慷慨而遭家人反彈，張竹生愛面子又不會拒絕朋友
    而經常瞞住家人借貸或接濟朋友，因此時而與丁○○○意見不合，為人妻為其守
    財乃人之常情，所以張竹生爾後有借貸之事因怕被家人阻止，當然會瞞著家人做
    ，任誰都是如此。而所有借款中有的立據，有的則無立據。但於張竹生八十八年
    四月初，在大陸因身體不佳而想家返台時，立即住進榮總台東分院就醫，自知將
    不久人世，因過去所為深感對家人之歉意，{人之將死，其言也善}於八十八年四
    月底要轉往台北慢性疾病防治所前，在家中召集丁○○○、乙○○、甲○○、戊
    ○○等家人，一一清楚交代其全部借貸狀況，立據者：郭文新五十萬元、夏竹青
    十萬元 (證二)、丙○○一百萬元設定抵押權及八十七年九月四日五十萬元  (借
    據八十八年五月十二日已歸還) 、甚至如陳先生之六千餘元小額款項亦交代清楚
    (證二)，未立據者：孫鑫發五十萬元台幣及七千元美金，台北丁昆賢六萬元，希
    望能補據及追回，孫鑫發的部分若非張竹生告知正確數目，原本只知台幣三十萬
    且在張竹生後事辦完之五月二十七日才補立借據  (證三)否則又將損失很多。丁
    昆賢亦曾去信催討，卻因無借據對方不承認而追討無門  (證四)。所以丙○○欲
    塗銷一百萬元抵押，張竹生有交代此借款才未獲丁○○○之同意而予拒絕。並無
    刁難之意。
三、丙○○與張竹生係同鄉，亦經常一起往返江西，甚多機會與張竹生接觸，深知張
    竹生家人因不滿其經常借錢給老鄉及對大陸親戚亂花錢而失和的情形，若為好友
    應勸和、排解才是，丙○○等人卻常從中挑撥、火上加油，使張竹生與丁○○○
    關係愈形惡化，丙○○等人更在八十七年十一月二十六日在丁○○○等家人毫不
    知情下為多病的張竹生立下遺囑  (證五)完全漠視其家人，其居心何在？此事直
    至張竹生亡故後家人才知道，而所謂執行人卻隻字未提，不聞不問，亦未如遺囑
    所示支付喪葬費，其所稱：遺留財務今皆未向丁○○○等說明白，依常理在張竹
    生乃有眷之人，執行者若有誠意或光明磊落，於其亡故前、後，執行人應主動告
    知張竹生之家人才對，可見丙○○欲趁此亂象，蒙混過關隱瞞事實的意圖甚高。
    對有眷者如此，過去丙○○處理江西單身同鄉劉善福及陳貴發等人遺產，有以多
    報少，帳目不清之情事 (劉善福現金除外土地就賣了一百八十多萬元丙○○等卻
    只拿到大陸僅四十萬元給劉之親人；陳貴發房子土地賣七十餘萬元，亦只有三十
    萬元給其大陸家屬，餘款則以各種名目，如律師費等報銷，事後又未公佈帳目)
    ，丙○○之同夥人劉興華更因此曾遭大陸海協會告上法庭。丙○○等對同鄉的不
    當行為，雖無具體證據，卻多為事實。若非外省二代或當事人，會很難理解其中
    道理。
四、丙○○所提證人林信雄，自己並無代書執照，過去在永豐餘紙場工作時曾有貪污
    案被解職之前科，丁○○○並未委託其代辦遺產繼承事宜，而林卻私自盜刻丁○
    ○○及乙○○印章  (證六)，並以與本案無關之張竹生在土地銀行有一百六十萬
    元借款要塗銷的藉口，欲欺騙丁○○○去蓋章，幸好及時發現，林信雄有違造文
    書之嫌  (將會另外提出告訴)，其主要目的是要承辦丙○○塗銷之業務，但其所
    用的方法頗有可議及不當之處，亦危害繼承人之權益甚巨。林信雄所言皆與本案
    借貸無關，並無丁○○○委託辦理塗銷之事。
五、張竹生生前財務家人除會干涉其亂借他人外，餘皆由其自己管理，且子女為自己
    事業忙碌不便亦無暇過問父親之錢財，對其很多朋友從張竹生拿到好處之事亦無
    介意，但對張竹生交代之債務則記憶深刻不敢胡來，依為人子女者也只能說張竹
    生對朋友太好、太信任，才會造成此結果，令人痛心。以及榮民照顧就養和榮家
    問題一籮筐，政府應更加關心才是。
六、 結論：
(一)丙○○欲因張竹生家庭多事之際，以變造五十萬元之借據 (前已說明，不再重訴
    ) 欲塗銷一百萬元抵押權實有失厚道，本件借款金額為一百萬元及五十萬元，有
    張竹生活期存款帳戶及土地登記簿設定新台幣一百萬抵押權可證。
(二)被告為張竹生之繼承人，依繼承之法律關係取得抵押權，循屬正常，丙○○只清
    償五十萬元，亦不影響本件抵押權之存在，為此狀請駁回原告之訴。
  （三）
  387、388號等四筆土地設定抵押權一事，詳如八十九年一月十八日答辯狀，不再贅述。
  茲就丙○○向張竹生再次借款五十萬元一事提出答辯。
二、丙○○在庭上『承認八十七年九月四日用車載張竹生至知本信用合作社提領四百
    零四萬元，然後到合作金庫台東支庫匯款到大陸』一事，但張竹生在當日並無任
    何匯款記錄。張竹生87、9、8離台入境大陸時，在海關申報『美金3,000元、台
    幣5,000元』（證一），四百萬元卻無音訊，僅於八十七年十一月二十七日方有
    一筆美金四萬元之匯款至大陸，合計台幣一百三十餘萬元（證二）但該匯款水單
    簽名筆跡並非張竹生本人所簽（證三：張竹生筆跡），請庭上明察究為何人代匯
    該款，剩下二百六十餘萬元迄今皆不知去向。此過程中，只有丙○○陪同，事實
    上，五十萬借款即是於此時借予丙○○，且他甚至知道餘款去向卻故意不說罷了
    。可見丙○○一直在說謊，才會說法顛三倒四，欲蓋彌彰。
三、經查87、9、4之後，在張竹生所有帳戶裡，並無該四百餘萬元之存款紀錄（證四
    ：遺產申報免稅證明），且未交給丁○○○等家人，短時間內又不可能將此大額
    現款置放家中。丙○○知情欲假借張竹生夫妻感情不合且張竹生不願讓家人知道
    財務往來狀況的機會，意圖掩飾實情並侵吞該筆借款及其他餘款，而在此時間張
    竹生借五十萬元給丙○○顯然是具體的事實，此又與丁○○○所稱『原先張竹生
    於八十七年五月初，深知病重將不久人世，北上就醫前，即一一交待她全部同鄉
    之借貸，丙○○五十萬元借據及一百萬元抵押等事宜，丙○○五十萬元借據丁○
    ○○將之隨身帶在皮包內，借款日確為八十七年九月四日（借據已因丙○○還款
    而歸還）與事實吻合』丙○○所言若為事實為何又要心虛的提出變造之借據，在
    借據上二個日期『87、4、1及88、4、1』且無張竹生本人簽名，經查87、4、1張
    竹生銀行帳戶並無大額或相當數額的出入紀錄；87、4、3張竹生即已離台（證五
    ），依常理言，張竹生不可能無端置放大額款於家中之道理。『88、4、1張竹生
    人尚在大陸，他是在88、4、13才返台』（證六：台胞證出入境紀錄），故不可
    能在那時借錢給任何人，丙○○所言係個人編造出來與事實相去甚遠。請鈞長明
    察。
四、以往丙○○曾為同鄉姚各立辦喪事時，同鄉楊長富因為懷疑數萬元喪葬剩餘款遭
    丙○○私吞且不歸還積欠債務而爭吵之情事發生，可見丙○○經常因參與同鄉家
    務、喪葬、遺產等事宜，為金錢事務與人發生糾紛、爭端，本案件僅為冰山一角
    而已。結論：
一、本件借款金額總數確為一百五十萬元之事實（前次答辯已闡述）。
二、87、9、4第二次借予丙○○五十萬元為具體事實，88、5、12其所清償之五十萬
    元即是此部份。故，一百萬元抵押權應由原告盡速清償。
三、被告為合法取得繼承，原告不得無端要求塗銷，為此狀請駁回原告之訴。
  三、證據：提出各乙件，並請求訊問證人。
乙、被告方面：
    被告未於言詞辯論期日到場，亦未提出準備書狀作何聲明或陳述。
丙、本院依職權調取案卷。
    理      由
一、本件被告未於言詞辯論期日到場，核無民事訴訟法第三百八十六條各款所列情形
    ，爰依原告之聲請，由其一造辯論而為判決。
一、本件原告起訴主張：
二、被告則以：
    等語資為抗辯。
二、原告主張之事實，已據其提出與所述相符之________為證，原告之主張為可採信。
    原告據以提起本訴，請求______，即無不合，應予准許。
    從而原告依票據法行使追索權，請求被告給付前述票款及自付款提示日即民國
    ██████起至清償日止，按年息百分之＿＿計算之利息，為有理由，應予准
    許。
    從而原告主張
    於法未合，其請求
    核無理由，不應准許。
    原告之訴既無理由，其假執行之聲請，亦失所附麗，併與駁回。
二、綜上所述，原告請求被告賠償一萬八千六百十五元及自起訴狀繕本送達之翌日即
    八十七年四月十四日起至清償日止按週年利率百分之五計算之利息部分，為有理
    由，應予准許；逾此部分為無理由，應予駁回。
三、原告陳明願供擔保，聲請宣告假執行，核無不合，爰酌定相當擔保金額予以准許
    。
三、原告陳明願供擔保，請准宣告假執行，其勝訴部分，經核無不合，爰酌定相當之
    擔保金額併宣告之；原告其餘假執行之聲請，因訴之駁回而失所附麗，不予准許
三、本件兩造均陳明願供擔保，請准宣告假執行或免為假執行，經核均無不合，爰分
    別酌定相當之擔保金額併宣告之。
三、本件兩造均陳明願供擔保，請准宣告假執行或免為假執行，就被告勝訴部分，經
   核無不合，爰酌定相當之擔保金額併宣告之；原告其餘假執行之聲請，因訴之駁
   回而失所附麗，不予准許。
四、本件係本於合會有所請求而涉訟，爰依職權宣告假執行。
四、本件係命清償票據上債務之判決，爰依職權宣告假執行。
四、又查，原告固於起訴時聲明：請依職權宣告假執行等語。惟按，該項聲明性質上
   僅係於符合民事訴訟法第三百八十九條第一項各款所定情形時，促使法院發動該
   項職權，然本件係屬消費借貸，與前開條項第三款及同法第四百二十七條第二項
   第九款所定因動產租賃或使用借貸關係所生之爭執之要件尚屬有間，自不得宣告
   假執行，洵屬明確。另被告雖陳明願供擔保，請准免為假執行，然原告既未陳明
   願供擔保，請准宣告假執行，則被告免為假執行之聲明，失所附麗，無從准許，
   併此敘明。
五、本件為判決之基礎已臻明確，兩造其餘之攻擊防禦方法，核與判決基礎無影響，
    無予審究之必要，附此敘明。
五、據上論結，原告之訴為有理由，依民事訴訟法第七十八條判決如主文。
五、據上論結，原告之訴為無理由，依民事訴訟法第七十八條判決如主文。
五、據上論結，原告之訴為有理由，依民事訴訟法第三百八十五條第一項前段、第七
    十八條、第八十五條第一項前段後段、第八十五條第二項、第三百九十條第二項
    判決如主文。
五、據上論結，本件原告之訴為一部有理由，一部無理由，依民事訴訟法第七十九條
    但書、第三百九十條第二項、第三百九十二條判決如主文。
六、據上論結：本件原告之訴為有理由，依民事訴訟法第三百八十五條第一項前段、
    第七十八條、第三百八十九第一項第三款、第四款判決如主文。
六、據上論結：本件原告之訴為有理由，依民事訴訟法第三百八十五條第一項前段、
    第八十五條第一項前段後段、第八十五條第二項、第三百八十九第一項第四款判
    決如主文。
中      華      民      國    八十九    年      五      月      四      日
                            台灣台東地方院法院民事庭
~B法      官  姜麗香
右為正本係照原本作成。
如不服本判決，得於判決送達後廿日內向本院提出上訴狀（須附繕本）。
「切勿逕送上級法院」
中      華      民      國    八十九    年      五      月      四      日
~B法院書記官  陳俊德
三、按當事人主張有利於己之事實者，就其事實有舉證之責任，民事訴訟法第二百七
    十七條亦有規定。
    本件原告主張等語。就此部分為有利於原告之事實，自應由原告負舉證責任，然
    原告迄未提出任何證據供本院調查斟酌，原告之主張於法未合，不能准許。
    被告抗辯
    乙節，已為原告所否認，依前揭舉證責任分配原則，自應由被告對此負舉證責任
    ，惟被告迄未能舉證證明，被告前開抗辯自無足採。
    （二）再按，民法第一九六條所定之「請求賠償物被毀損所減少之價額」，雖得
          以修復費為估定標準，但以必要者為限（參照最高法院七十七年第九次民
          事庭會議決議）。其中以新零件更換舊零件之零件折舊部分非屬必要費用
          ，應予扣除。前開修理費用依行政院所頒之「固定資產耐用年數表」及「
          固定資產折舊率表」之規定，小貨車之耐用年數為五年，依定率遞減法每
          年折舊千分之三六九，系爭自用小貨車自領照使用之八十五年八月七日起
          （有行車執照乙件可證）至被損壞之八十六年十月十五日止，實際使用之
          月數為一年二月八日，依營利事業所得稅結算申報查核準則第九十五條第
          八項所定「依固定資產提列折舊採用定率遞減法者，以一年為計算單位，
          其使用期間未滿一年者，按實際使用之月數相當於全年之比率計算之，不
          滿一月者，以月計」之方式計算，結果如左：
                    000
          00000 ×────＝00000    00000－00000＝00000
                   0000
                    000      0
          00000×────×──＝0000     00000－0000＝00000
                   0000     00
         ，扣除折舊後之修理費用為一萬八千六百十五元。
     原告主張
     迄未能舉證以實其說，難以採信，原告之請求核無理由，應予駁回。
二、原告原起訴請求被告（一）應將座落台東縣大武鄉○○段八○地號國有土地上之
    水泥儲存鐵塔、操作台（面積約一○○平方公尺）、座落於同段一三一地國有土
    地上之木造蓋鐵皮辦公室一棟（面積約六一平方公尺）及椰子樹等全部拆（砍除
    騰空），將土地交還原告；（二）應給付原告一百二十九元及自民國八十七年八
    月十六日起至騰空交還土地之日止，按月給付原告新台幣八元整之使用補償金。
    嗣於本院勘驗現埸及囑託地政機關測量，經地政機關檢送測量結果，擴張聲明如
    主文第一項、第二項所示，本院認不甚礙被告之防禦及訴訟之終結，准其擴張，
    併此敘明。
三、原告主張系爭土地為國有土地，為被告占用如附圖所示Ｂ1、Ｄ、Ｅ、Ｆ部分等
    情，業為被告所自認在卷，並經本院到場勘驗明確，有台東地政事務所測量繪製
    之複丈成果圖一件在卷可稽，復有原告所提出之土地登記簿謄本、地籍圖、地價
    冊、公告現值各乙件、台東縣大武鄉公所八十五年十二月十一日（八五）武鄉民
    地字第八三六一號函、台東縣政府函八十五年十二月十九日（八五）府地用字第
    一三六三八○號影本各乙份、相片二張、勘查表一份、財政部國有財產局台灣北
    區辦事處花蓮分處函一份、會商結論、計算表二件在卷可憑，原告之主張堪信實
    在。原告據以提起本訴，請求被告返還前開土地及補償金，為有理由，應予准許
    。
一、原告起訴稱於八十七年四月一日向張竹生借款新台幣五十萬元整，並以
四筆土地設定一百萬元抵押權作為擔保，另稱，於八十八年四月下旬清償
二萬元，五月十日清償四十五萬元，五月十一日清償五萬元，合計清償五十
二萬元(合利息一萬五千元)云云。
二、本件首應釐清者為借款金額究竟是新台幣一百萬元或新台幣五十萬元？\
  (一)原告稱於八十七年四月一日向張竹生借款新台幣五十萬元，乃其片面之
詞，經查張竹生所有之﹁台東市信用合作社知本分社﹂活期存款帳戶，於該
日並無支出記錄，試問，張竹生怎麼可能把鉅額現款放在家裡，等待原告前
來借用？其於﹁知本分社﹂提存款記錄頻繁，如此鉅款又怎麼會放在家裡
呢？
  (二)另查：張竹生於八十七年三月三十日由前述帳戶提領新台幣一百萬元(
證一)，借給其生前好友即原告丙○○，並由丙○○提供土地設定新台幣一
百萬元抵押權，應屬事證明確。故本件借款應為新台幣一百萬元。
三、原告稱已分別清償合計新台幣五十二萬元一筆，係原告與張竹生之另
一筆借款，與本件抵押權無關，其中新台幣二萬元部份，業經原告證人孫鑫
發否認清償事實，不予贅述，茲就新台幣五十萬元部份，詳述如下：
    原告於八十七年九月四日開車載張竹生赴﹁知本分社﹂提領新台幣
四百零四萬元鉅款(因張竹生年邁，承辦人員跟隨外出，
見原告與張竹生同車，且原告也承認陪同)，再次向張竹生借款新台幣五十
萬元並立有借據，嗣，原告於八十八年五月清償後，已將該借據退還原
告(非原告起訴狀附之款項借用證)。
四、原告起訴狀附之款項借用證，純係原告為逃避債務而臨訟偽造，諸多
疑點如下：請鈞長詳察：
  (一)借據內張竹生之簽名，非其本人所為，係他人偽造(被告可提供張竹
生生前簽名鑑定)。
  (二)辦濟期(？)為八十七年四月一日，利息支付期為八十八年四月一日
，整整一年時間，為何僅支付原告起訴狀所稱之新台幣一萬五千元利息？
  (三)辦濟期(是否為借款日期)為八十七年四月一日，為何八十八年四月一
日才簽立借用證？
  (四)原告以一紙偽造張竹生簽名之低額度款項借用證，朦騙借款新台幣一
百萬元之事實，試問，如原告提出者為金額更少之借用證，是否實際借款
金額亦隨之減少。
五、按：目前社會慣例，所設定之抵押權金額為實際之借款金額，如為擔
保已發生或將來可能發生之債權，則設定最高限額抵押權，此已為社會之
通識。原告多年來常在知本地區常為他人辦理土地有關業務，為見多識廣
之人，豈有借款新台幣五十萬而設定抵押權新台幣一百萬元之理。再者，
原告於前次言詞辯論時稱﹁張竹生現金不足，只借新台幣五十萬元﹂，
經查對張竹生存摺於八十七年五月四日尚有新台幣六百餘萬元存款(證一)，
如真有未借到金額之事，原告為何不要求張竹生補足或變更抵押權設定金額
另於八十七年九月四日與張竹生赴﹁知本分社﹂提領新台幣四百零四
萬元(證二)，又為何不要求補足？且丙○○於八十七年五月十二日至六月十六日，
八十七年八月十四日至九月八日，十一月二十三日至十二月十二日，張
竹生在台期間經常在一起活動，而新台幣一百萬元對榮民而言乃屬重大借貸
事實，丙○○早應主動要求塗銷，顯然有新台幣一百萬元之借貸之事實，此
與八十七年九月四日新台幣五十萬元借貸乃兩碼事，其信口雌黃，無端興
訟，令人不齒其行徑。
六、結論：
  (一)本件借款金額為新台幣一百萬元之事實，有張竹生活期存款帳戶支出明
細及土地登記簿謄本設定新台幣一百萬元抵押權可證。
  (二)被告為張竹生之繼承人，依繼承之法律關係取得抵押權，循屬正當，縱
認有清償新台幣五十萬元，亦不影響本件抵押權之存在，為此狀請駁回原
告之訴。
一、張竹生往來銀行存款不只信合社一家，其有足夠財力支付丙○○所借一百萬元，
    八十七年三月三十日信合社願意放款一百萬元是因張竹生在該行有定期存款且信
    用良好，否則，以其七十六歲之高齡，既無工作又無收入，銀行憑什麼借款給他
    ，可見其財力仍然足以支付丙○○之借款，而非丙○○所言無錢借給他，另，該
    年四月四日兩筆定存利息計三萬四千元，五月四日總共六百餘萬元定存到期，張
    竹生並在八十六年十月八日賣地得款四百四十二萬餘元  (證一)，無論如何皆足
    以支付其所需一百萬元的借款。否則，就無須設定一百萬抵押。
二、張竹生之個性因對待朋友過於慷慨而遭家人反彈，張竹生愛面子又不會拒絕朋友
    而經常瞞住家人借貸或接濟朋友，因此時而與丁○○○意見不合，為人妻為其守
    財乃人之常情，所以張竹生爾後有借貸之事因怕被家人阻止，當然會瞞著家人做
    ，任誰都是如此。而所有借款中有的立據，有的則無立據。但於張竹生八十八年
    四月初，在大陸因身體不佳而想家返台時，立即住進榮總台東分院就醫，自知將
    不久人世，因過去所為深感對家人之歉意，{人之將死，其言也善}於八十八年四
    月底要轉往台北慢性疾病防治所前，在家中召集丁○○○、乙○○、甲○○、戊
    ○○等家人，一一清楚交代其全部借貸狀況，立據者：郭文新五十萬元、夏竹青
    十萬元 (證二)、丙○○一百萬元設定抵押權及八十七年九月四日五十萬元  (借
    據八十八年五月十二日已歸還) 、甚至如陳先生之六千餘元小額款項亦交代清楚
    (證二)，未立據者：孫鑫發五十萬元台幣及七千元美金，台北丁昆賢六萬元，希
    望能補據及追回，孫鑫發的部分若非張竹生告知正確數目，原本只知台幣三十萬
    且在張竹生後事辦完之五月二十七日才補立借據  (證三)否則又將損失很多。丁
    昆賢亦曾去信催討，卻因無借據對方不承認而追討無門  (證四)。所以丙○○欲
    塗銷一百萬元抵押，張竹生有交代此借款才未獲丁○○○之同意而予拒絕。並無
    刁難之意。
三、丙○○與張竹生係同鄉，亦經常一起往返江西，甚多機會與張竹生接觸，深知張
    竹生家人因不滿其經常借錢給老鄉及對大陸親戚亂花錢而失和的情形，若為好友
    應勸和、排解才是，丙○○等人卻常從中挑撥、火上加油，使張竹生與丁○○○
    關係愈形惡化，丙○○等人更在八十七年十一月二十六日在丁○○○等家人毫不
    知情下為多病的張竹生立下遺囑  (證五)完全漠視其家人，其居心何在？此事直
    至張竹生亡故後家人才知道，而所謂執行人卻隻字未提，不聞不問，亦未如遺囑
    所示支付喪葬費，其所稱：遺留財務今皆未向丁○○○等說明白，依常理在張竹
    生乃有眷之人，執行者若有誠意或光明磊落，於其亡故前、後，執行人應主動告
    知張竹生之家人才對，可見丙○○欲趁此亂象，蒙混過關隱瞞事實的意圖甚高。
    對有眷者如此，過去丙○○處理江西單身同鄉劉善福及陳貴發等人遺產，有以多
    報少，帳目不清之情事 (劉善福現金除外土地就賣了一百八十多萬元丙○○等卻
    只拿到大陸僅四十萬元給劉之親人；陳貴發房子土地賣七十餘萬元，亦只有三十
    萬元給其大陸家屬，餘款則以各種名目，如律師費等報銷，事後又未公佈帳目)
    ，丙○○之同夥人劉興華更因此曾遭大陸海協會告上法庭。丙○○等對同鄉的不
    當行為，雖無具體證據，卻多為事實。若非外省二代或當事人，會很難理解其中
    道理。
四、丙○○所提證人林信雄，自己並無代書執照，過去在永豐餘紙場工作時曾有貪污
    案被解職之前科，丁○○○並未委託其代辦遺產繼承事宜，而林卻私自盜刻丁○
    ○○及乙○○印章  (證六)，並以與本案無關之張竹生在土地銀行有一百六十萬
    元借款要塗銷的藉口，欲欺騙丁○○○去蓋章，幸好及時發現，林信雄有違造文
    書之嫌  (將會另外提出告訴)，其主要目的是要承辦丙○○塗銷之業務，但其所
    用的方法頗有可議及不當之處，亦危害繼承人之權益甚巨。林信雄所言皆與本案
    借貸無關，並無丁○○○委託辦理塗銷之事。
五、張竹生生前財務家人除會干涉其亂借他人外，餘皆由其自己管理，且子女為自己
    事業忙碌不便亦無暇過問父親之錢財，對其很多朋友從張竹生拿到好處之事亦無
    介意，但對張竹生交代之債務則記憶深刻不敢胡來，依為人子女者也只能說張竹
    生對朋友太好、太信任，才會造成此結果，令人痛心。以及榮民照顧就養和榮家
    問題一籮筐，政府應更加關心才是。
六、 結論：
(一)丙○○欲因張竹生家庭多事之際，以變造五十萬元之借據 (前已說明，不再重訴
    ) 欲塗銷一百萬元抵押權實有失厚道，本件借款金額為一百萬元及五十萬元，有
    張竹生活期存款帳戶及土地登記簿設定新台幣一百萬抵押權可證。
(二)被告為張竹生之繼承人，依繼承之法律關係取得抵押權，循屬正常，丙○○只清
    償五十萬元，亦不影響本件抵押權之存在，為此狀請駁回原告之訴。
  （三）
  387、388號等四筆土地設定抵押權一事，詳如八十九年一月十八日答辯狀，不再贅述。
  茲就丙○○向張竹生再次借款五十萬元一事提出答辯。
二、丙○○在庭上『承認八十七年九月四日用車載張竹生至知本信用合作社提領四百
    零四萬元，然後到合作金庫台東支庫匯款到大陸』一事，但張竹生在當日並無任
    何匯款記錄。張竹生87、9、8離台入境大陸時，在海關申報『美金3,000元、台
    幣5,000元』（證一），四百萬元卻無音訊，僅於八十七年十一月二十七日方有
    一筆美金四萬元之匯款至大陸，合計台幣一百三十餘萬元（證二）但該匯款水單
    簽名筆跡並非張竹生本人所簽（證三：張竹生筆跡），請庭上明察究為何人代匯
    該款，剩下二百六十餘萬元迄今皆不知去向。此過程中，只有丙○○陪同，事實
    上，五十萬借款即是於此時借予丙○○，且他甚至知道餘款去向卻故意不說罷了
    。可見丙○○一直在說謊，才會說法顛三倒四，欲蓋彌彰。
三、經查87、9、4之後，在張竹生所有帳戶裡，並無該四百餘萬元之存款紀錄（證四
    ：遺產申報免稅證明），且未交給丁○○○等家人，短時間內又不可能將此大額
    現款置放家中。丙○○知情欲假借張竹生夫妻感情不合且張竹生不願讓家人知道
    財務往來狀況的機會，意圖掩飾實情並侵吞該筆借款及其他餘款，而在此時間張
    竹生借五十萬元給丙○○顯然是具體的事實，此又與丁○○○所稱『原先張竹生
    於八十七年五月初，深知病重將不久人世，北上就醫前，即一一交待她全部同鄉
    之借貸，丙○○五十萬元借據及一百萬元抵押等事宜，丙○○五十萬元借據丁○
    ○○將之隨身帶在皮包內，借款日確為八十七年九月四日（借據已因丙○○還款
    而歸還）與事實吻合』丙○○所言若為事實為何又要心虛的提出變造之借據，在
    借據上二個日期『87、4、1及88、4、1』且無張竹生本人簽名，經查87、4、1張
    竹生銀行帳戶並無大額或相當數額的出入紀錄；87、4、3張竹生即已離台（證五
    ），依常理言，張竹生不可能無端置放大額款於家中之道理。『88、4、1張竹生
    人尚在大陸，他是在88、4、13才返台』（證六：台胞證出入境紀錄），故不可
    能在那時借錢給任何人，丙○○所言係個人編造出來與事實相去甚遠。請鈞長明
    察。
四、以往丙○○曾為同鄉姚各立辦喪事時，同鄉楊長富因為懷疑數萬元喪葬剩餘款遭
    丙○○私吞且不歸還積欠債務而爭吵之情事發生，可見丙○○經常因參與同鄉家
    務、喪葬、遺產等事宜，為金錢事務與人發生糾紛、爭端，本案件僅為冰山一角
    而已。結論：
一、本件借款金額總數確為一百五十萬元之事實（前次答辯已闡述）。
二、87、9、4第二次借予丙○○五十萬元為具體事實，88、5、12其所清償之五十萬
    元即是此部份。故，一百萬元抵押權應由原告盡速清償。
三、被告為合法取得繼承，原告不得無端要求塗銷，為此狀請駁回原告之訴。


司法院資訊處製作；財團法人民間司法改革基金會備份。
